【裁判字號】    97,上訴,3768
【裁判日期】    970925
【裁判案由】    偽造文書等
【裁判全文】
臺灣高等法院刑事判決                97年度上訴字第3768號
上  訴  人
即  被  告  甲○○
上列上訴人因偽造文書等案件，不服臺灣臺北地方法院97年度訴
緝字第47號，中華民國97年5月20日第一審判決（起訴案號：臺
灣臺北地方法院檢察署91年度偵字第4334號），提起上訴，本院
判決如下：
    主  文
原判決撤銷。
甲○○共同行使偽造私文書，足以生損害於他人，處有期徒刑柒
月。如附表所示偽造之「郭正常」署名壹枚、指押肆枚，均沒收
。
    事  實
一、甲○○明知大陸地區人民非經主管機關許可，不得進入臺灣
    地區，亦不得使大陸地區人民非法進入臺灣地區；竟仍於民
    國（下同）90年間某日，與綽號「小江」之不詳真實姓名成
    年男子，共同基於行使偽造私文書之犯意聯絡，及非法使大
    陸地區人民進入臺灣地區及藏匿犯人之概括犯意聯絡，由「
    小江」在大陸地區招攬大陸人民來臺工作，而甲○○則負責
    在臺灣地區之接運與食宿安排。甲○○並先於90年8月1日（
    起訴書記載為7月間某日，應予更正），持友人「郭正常」
    之身分證，假冒「郭正常」之名義，與不知情之江鄭滿簽訂
    租賃契約，約定以每月新臺幣（下同）13,000元之租金，承
    租江鄭滿所有位於臺北市○○路246巷42弄38號3樓之房屋，
    以供偷渡來臺之大陸人士作為臨時居所之用，並於「房屋租
    賃契約書」上「立契約書人（乙方）」欄偽造「郭正常」之
    署名、指押各1枚，在「房店屋租賃契約書」第1頁第3、10
    、13行處偽造「郭正常」之指押各1枚（共計偽造「郭正常
    」署名1枚，指押4枚），以偽造「郭正常」名義承租上開房
    屋之「房屋租賃契約書」私文書1紙後，旋持向房東江鄭滿
    行使，用以承租上開房屋，足以生損害於郭正常、江鄭滿。
    其後，甲○○連續自90年9月初某日起，以接運每名大陸人
    士代價5000元之酬勞，先後自基隆市和平島、鼻頭角、野柳
    等地，接運偷渡至臺灣之大陸人士五批，帶往前址租屋處暫
    時住宿1至2日，共計接運大陸偷渡來台人士共47人，得利約
    20萬元。嗣於90年11月16日22時許，先由不詳姓名年籍之大
    陸地區男子，在大陸地區福建省平潭沿海地區，搭載李春英
    、陳貞、萬先雲、陳惠妹、趙玉惠、田麗娟、吳小芬、查慧
    、陳珠珠等9名大陸女子上船，途中轉由臺灣籍不詳船名之
    漁船接駁，於翌日即90年（起訴書誤載為91年，應予更正）
    11月17日22時許，自基隆市和平島橋頭處停泊偷渡上岸；再
    由甲○○依綽號「小江」之男子之指示，於91年11月17日22
    時40分許，駕駛車號7B-0427號自用小客車，在基隆市和平
    島橋頭附近，搭載李春英等偷渡來臺之大陸女子，並引領另
    三輛由不明人士駕駛之計程車載送偷渡來臺之大陸地區人士
    ，至前址租屋處。迨至90年11月18日凌晨1時30分，甲○○
    欲將大陸女子吳小芬、查慧與陳珠珠3人載離上址住處之際
    ，在臺北市○○路246巷42弄38號前當場為警查獲，並在上
    址租屋處發現李春英等另6名大陸女子。
二、案經行政院海岸巡防署海洋巡防總局報請臺灣臺北地方法院
    檢察署檢察官偵查起訴。
    理  由
一、證據能力部分：
  (一)按被告以外之人（包括證人、鑑定人、告訴人、被害人及共
    同被告等）於審判外之陳述雖不符刑事訴訟法第159條之1至
    之4等四條之規定，而經當事人於審判程序同意作為證據，
    法院審酌該言詞陳述或書面陳述作成時之情況，認為適當者
    ，亦得為證據；當事人、代理人或辯護人於法院調查證據時
    ，知有刑事訴訟法第159條第1項不得為證據之情形，而未於
    言詞辯論終結前聲明異議者，視為有前項之同意，同法第
    159條之5定有明文。
  (二)查，證人李春英、陳貞、萬先雲、陳惠妹、趙玉會、田麗娟
    、吳小芬、查慧、陳珠珠警詢中之供證，雖屬被告以外之人
    於審判外之言詞陳述，房店租賃契約書，雖屬被告以外之人
    於審判外之書面陳述，且無符合同法第159條之1至之4等前4
    條之情形，但證人李春英、陳貞、萬先雲、陳惠妹、趙玉會
    、田麗娟、吳小芬、查慧、陳珠珠等所為之上開警詢筆錄內
    容，及卷附房屋租賃契約書，經本院當庭提示，被告均表示
    「沒意見」，而未經當事人於言詞辯論終結前聲明異議，是
    該等證言、證物，依刑事訴訟法第159條之5第2項規定，應
    具有證據能力。
二、前開犯罪事實業據被告甲○○於檢察官偵查、原審及本院審
    時均坦承不諱，核與證人江鄭滿、江淑娟於偵查中證述屬實
    ，核與證人即大陸地區人民李春英、陳貞、萬先雲、陳惠妹
    、趙玉會、田麗娟、吳小芬、查慧、陳珠珠證述之情節相符
    ，並有「房屋租賃契約書」在卷可稽（見偵卷第五二至五四
    頁），足徵被告前開任意性自白與事實相符而可採信；本件
    事證明確，被告犯行堪予認定，應依法論科。
三、論罪法條：
  (一)查，被告行為後，臺灣地區與大陸地區人民關係條例第79條
    關於使大陸地區人民非法進入臺灣地區行為（違反同條例第
    15條第1款）之處罰規定業經變更。被告行為時之同條例第
    79條第1項規定：「違反第15條第1款規定者，處5年以下有
    期徒刑、拘役或科或併科新臺幣50萬元以下罰金」。被告行
    為後，同條例79條規定業經以92年10月29日總統華總一義字
    第09200199770號令修正公布，同年12月31日施行，修正後
    之規定為：「違反第15條第1款規定者，處1年以上7年以下
    有期徒刑，得併科新臺幣100萬元以下罰金。意圖營利而犯
    前項之罪者，處3年以上10年以下有期徒刑，得併科新臺幣
    500萬元以下罰金」。經比較修正前、後之規定，以上開修
    正前之同條例第79條之規定有利於被告，依刑法第2條第1項
    之規定，自應適用行為時舊法處斷。
  (二)次按行為後法律有變更者，適用行為時之法律，但行為後之
    法律有利於行為人者，適用最有利於行為人之法律，修正後
    刑法第2條第1項定有明文。此條規定係規範行為後法律變更
    所生新舊法律比較適用之準據法，本身尚無新舊法比較之問
    題，於新法施行後，應一律適用新法第2條第1項之規定，為
    「從舊從輕」之比較，先予敘明。再按本次法律變更，比較
    時應就罪刑有關之共犯、未遂犯、想像競合犯、牽連犯、連
    續犯、結合犯，以及累犯加重、自首減輕暨其他法定加減原
    因（如身分加減）與加減例等一切情形，綜其全部罪刑之結
    果而為比較（最高法院95年5月23日95年度第8次刑庭會議決
    議參照）。又被告行為後，刑法業於94年2月2日經總統以華
    總一義字第09400014901號令修正公布，並於95年7月1日施
    行。其中：
    1.於94年1月7日修正公布並於95年7月1日施行之新刑法第33
      條第5款規定：「主刑之種類如下：五罰金：新臺幣1,000
      元以上，以百元計算之」。刑法施行法第1條之1規定：「
      中華民國94年1月7日刑法修正施行後，刑法分則編所定罰
      金之貨幣單位為新臺幣。94年1月7日刑法修正時，刑法分
      則編未修正之條文定有罰金者，自94年1月7日刑法修正施
      行後，就其所定數額提高為三十倍。但72 年6月26日至94
      年1月7日新增或修正之條文，就其所定數額提高為三倍。
      」。經比較修正前、後關於科處罰金刑之最低刑度規定，
      自應以被告行為時之修正前法律較有利於被告。
    2.刑法第55條牽連犯、第56條連續犯之規定，業於94年1月7
      日修正公布刪除，並於95年7月1日施行，則被告之犯行，
      因行為後新法業已刪除牽連犯、連續犯之規定，則被告所
      犯各罪，應予分論併罰。新舊法比較之結果，適用被告行
      為時之法律即修正前刑法第55條牽連犯、第56條連續犯之
      規定，較有利於被告。
    3.刑法第28條共犯之規定，於94年1月7日修正、95年7月1日
      施行，修正前之規定為：「二人以上共同實施犯罪之行為
      者，皆為正犯」，現行刑法之規定則為：「二人以上共同
      實行犯罪之行為者，皆為正犯」，揆諸本條之修正理由係
      為釐清陰謀共同正犯、預備共同正犯、共謀共同正犯是否
      合乎本條規定之正犯要件。修正後之刑法規定，並未較有
      利於被告。
    4.經綜合適用修正前、後之罪、刑相關規定予以比較，修正
      後之規定顯非較修正前之規定對被告三人有利，因之，依
      現行刑法第2條第1項前段規定，自應整體適用修正前刑法
      之有關規定。
  (三)另按臺灣地區與大陸地區人民關係條例第79條第1項對於違
    反同條例第15條第1款所定不得使大陸地區人民非法進入臺
    灣地區之處罰，旨在防止大陸地區人民非法進入臺灣地區，
    以維護臺灣地區之安全與安定；按人民入出境，應向內政部
    警政署入出境管理局申請許可，未經許可者，不得入出境；
    違反第3條第1項規定未經許可入出境者，處3年以下有期徒
    刑、拘役或科或併科新臺幣9萬元以下罰金，國家安全法第3
    條第1項、第6條第1項分別定有明文。次按大陸地區人民非
    經主管機關許可，不得進入臺灣地區；未經許可進入臺灣地
    區之大陸地區人民，治安機關得逕行強制出境，臺灣地區與
    大陸地區人民關係條例第10條第1項、第18條第1項第1款亦
    有明定。是未經我國入出境管理機關許可，以偷渡方式非法
    入境之大陸地區人民，非僅得由治安機關逕行強制出境，尚
    屬違反國家安全法第3條第1項之規定，而涉犯同法第6條第1
    項之罪之人，自屬刑法第164條第1項之「犯人」（最高法院
    91 年度臺非字第240號判決意旨參照）。至於刑法第164條
    第1項之藏匿犯人或使之隱避罪，所謂「藏匿犯人」係指藏
    匿已經犯罪之人而言；此之所謂「犯人」不以起訴後之人為
    限，故凡觸犯刑罰法規所規定之罪名者，不問其觸犯者係普
    通法或特別法、實質刑法或形式刑法，只須其為實施犯罪行
    為之人，且所犯之罪不問已否發覺或起訴或判處罪刑，均屬
    此之所謂「犯人」（最高法院87年度臺上字第757號判決意
    旨參照）。
  (四)是核被告所為，係犯刑法第216條、第210條之行使偽造私文
    書罪、刑法第164條第1項之藏匿犯人罪及違反臺灣地區與大
    陸人民關係條例第15條第1款之規定，應依修正前同條例第
    79條第1項之規定論處。被告偽造署押係偽造私文書之階段
    行為；又被告偽造文書後復持之行使，其偽造私文書之低度
    行為，為行使之高度行為吸收；均不另論罪。
  (五)被告先後多次使大陸地區人民非法進入臺灣地區及藏匿犯人
    犯行，均時間緊接，且觸犯構成要件相同之罪名，顯各係基
    於概括犯意反覆為之，均為連續犯，各應依修正前刑法第56
    條之規定，以一罪論，並加重其刑。
  (六)被告所犯上開三罪間，有方法目的之牽連關係，應依修正前
    刑法第55條牽連犯之規定，從較重之行使偽造私文書罪處斷
    。
四、原審認被告罪證明確，予以論罪科刑，固非無見。惟查：本
    件被告在偽造「郭正常」名義「房屋租賃契約書」偽造之署
    押為：「立契約書人（乙方）」欄偽造「郭正常」之署名、
    指押各1枚，在「房店屋租賃契約書」第1頁第3、10、13行
    處偽造「郭正常」之指押各1枚，共計偽造「郭正常」署名1
    枚，指押4枚；原判決誤為共計偽造「郭正常」署名1枚，指
    押3枚，尚有未當。被告之上訴意旨空言指摘原審判決量刑
    過重，請求判處六個月以下徒刑，准予易科罰金，或宣告緩
    刑，雖無理由；然原審判決既有上揭可議之處，自屬無可維
    持，應由本院將原判決撤銷改判。爰審酌被告之行為已嚴重
    危害社會治安，然犯後坦承犯行，態度良好，兼衡其犯罪之
    動機、目的、手段、及使大陸地區人民非法進入臺灣地區之
    次數、情節及所生危害等一切情狀，量處如主文所示之刑。
    附表所示之偽造「郭正常」署押均應依刑法第219條之規定
    併予宣告沒收。又查，被告雖係於96年4月24日前犯本件前
    開犯行，所犯合於中華民國九十六年罪犯減刑條例之減刑條
    件，然審酌被告係於中華民國九十六年罪犯減刑條例生效前
    經原法院發佈通緝，復未於96年12月31日前自動歸案接受審
    判，依該條例第5條規定不得予以減刑。
五、末查，蒞庭檢察官之論告意旨雖另以：被告除了犯原判決所
    列各罪外，另與不詳姓名之雇主共同觸犯非法僱用大陸勞工
    之罪嫌，請依法判決云云。惟按犯罪事實應依證據認定之，
    無證據不得認定其犯罪事實；刑事訴訟法第154條第2項定有
    明文。次按認定犯罪事實所憑之證據，雖不以直接證據為限
    ，間接證據亦包括在內；然而無論直接或間接證據，其為訴
    訟上之證明，須於通常一般之人均不致有所懷疑，而得確信
    其為真實之程度者，始得據為有罪之認定，倘其證明尚未達
    到此一程度，而有合理之懷疑存在時，事實審法院復已就其
    心證上理由予以闡述，敘明其如何無從為有罪之確信，因而
    為無罪之判決，尚不得任意指為違法。刑事訴訟法第161條
    已於民國91年2月8日修正公布，其第一項規定：檢察官就被
    告犯罪事實，應負舉證責任，並指出證明之方法。因此，檢
    察官對於起訴之犯罪事實，應負提出證據及說服之實質舉證
    責任。倘其所提出之證據，不足為被告有罪之積極證明，或
    其指出證明之方法，無從說服法院以形成被告有罪之心證，
    基於無罪推定之原則，自應為被告無罪判決之諭知；本件原
    審審判時，修正之刑事訴訟法關於舉證責任之規定，已經公
    布施行，檢察官仍未提出適合於證明犯罪事實之積極證據，
    並說明其證據方法與待證事實之關係；原審對於卷內訴訟資
    料，復已逐一剖析，參互審酌，仍無從獲得有罪之心證，因
    而維持第一審諭知無罪之判決，於法洵無違誤。最高法院76
    年台上字第4986號、92年台上字第128號分別著有判例。經
    查，檢察官就被告前所接運非法偷渡入境之大陸人民，究竟
    曾被何逼特定之人所雇用，究竟從事何項特定之工作各節，
    並未提出相關之資料以供本院查證，本院自無從就蒞庭檢察
    官所指之被告此部分犯行另為審酌。
據上論斷，應依刑事訴訟法第369條第1項前段、第364條、第299
條第1項前段，修正前臺灣地區與大陸地區人民關係條例第79條
第1項，刑法第2條第1項前段、第11條前段、第28條、第216條、
第210條、第164條第1項、第219條，修正前刑法第55條、第56條
，刑法施行法第1條之1，判決如主文。
本案經檢察官呂建昌到庭執行職務。
中    華    民    國    97    年    9     月    25    日
                  刑事第十庭    審判長法  官 楊炳禎
                                      法  官 朱光仁
                                      法  官 陳博志
以上正本證明與原本無異。
如不服本判決，應於收受送達後十日內向本院提出上訴書狀，其
未敘述上訴之理由者並得於提起上訴後十日內向本院補提理由書
（均須按他造當事人之人數附繕本）。
                                      書記官 陳嘉文
中    華    民    國    97    年    9     月    30    日
附錄：本案論罪科刑法條全文
修正前臺灣地區與大陸地區人民關係條例第79條第1項
違反第15條第1款規定者，處5年以下有期徒刑、拘役或科或併科
新臺幣五十萬元以下罰金。
刑法第216條
行使第 210 條至第 215 條之文書者，依偽造、變造文書或登載
不實事項或使登載不實事項之規定處斷。
刑法第210條
偽造、變造私文書，足以生損害於公眾或他人者，處 5 年以下有
期徒刑。
刑法第164條第1項
藏匿犯人或依法逮捕拘禁之脫逃人或使之隱避者，處 2 年以下有
期徒刑、拘役或 5 百元以下罰金。
刑法第219條
偽造之印章、印文或署押，不問屬於犯人與否，沒收之。
附表：
  郭正常」名義與江鄭滿於90年8月1日簽訂「房屋租賃契約書」
  上：
  (一)「立契約書人（乙方）」欄偽造「郭正常」之署名、指押各
    1枚。
  (二)「房店屋租賃契約書」第1頁第3、10、13行處偽造「郭正常
    」之指押各1枚。


司法院資訊處製作；財團法人民間司法改革基金會備份。
